臺灣宜蘭地方法院刑事判決
                                      109年度訴字第364號
公  訴  人  臺灣宜蘭地方檢察署檢察官
被      告  吳尚樺

指定辯護人  吳偉豪律師
上列被告因殺人未遂等案件，經檢察官提起公訴（109年度偵字
第3973號），本院判決如下：
    主  文
甲○○犯侵入住宅竊盜罪，累犯，處有期徒刑柒月。又犯殺人未
遂罪，累犯，處有期徒刑玖年捌月。應執行有期徒刑拾年。扣案
工地手套壹副沒收。
    犯罪事實
一、甲○○意圖為自己不法之所有，基於侵入住宅竊盜之犯意，
    於民國109年3月間某日，自其位於宜蘭縣○○鄉○○路000
    巷00號住處之2樓陽台，進入隔壁即丙○○位於宜蘭縣○○
    鄉○○路000巷00號住處之2樓陽台，並徒手開啟該處未上鎖
    之落地門而侵入該住宅，於該處2樓房間內竊取丙○○所有
    之住宅鑰匙3副，得手後隨即離開現場。
二、甲○○明知宜蘭縣○○鄉○○路000巷00號係現供丙○○及
    其子乙○○居住之住宅，屋內擺有傢具設備、裝潢等易燃物
    品，亦知悉汽油為危險性極高之易燃物及助燃液體，並可預
    見於109年4月4日2時許丙○○、乙○○應係於前開住宅熟睡
    ，若趁此時在屋內各處潑灑汽油後點火引燃，將引發火災並
    極有可能延燒至屋內傢具設備、裝潢以致燒燬該住宅，屋內
    之丙○○、乙○○亦有高度可能因睡夢中逃生不及而致死亡
    之結果，竟基於放火燒燬現供人使用住宅及殺人之不確定故
    意，於109年4月4日2時28分許，持上開竊得之丙○○住處鑰
    匙開啟大門進屋後（侵入住宅部分未據告訴），再以其事先
    準備之汽油潑灑於該住宅1樓之機車之坐墊、客廳沙發、神
    明桌、茶几、房間內彈簧床及2樓之房間門口腳踏墊、地板
    等處，旋在該2樓之房間門口腳踏墊及音響處以打火機點燃
    ，見火勢燃起隨即離去。嗣因乙○○遭濃煙嗆醒趕緊逃出房
    間並叫醒丙○○，2人始趕緊撲滅火勢，並報警及通知消防
    隊到場，該住宅之主體結構及主要效用始未燒燬喪失，許茂
    成、乙○○亦倖免於難而未遂。嗣經警調閱路口監視錄影畫
    面，循線查悉上情，並在甲○○之住處扣得上揭丙○○住宅
    鑰匙3副、作案用工地手套1副等。
三、案經丙○○、乙○○訴由宜蘭縣政府警察局羅東分局報告臺
    灣宜蘭地方檢察署檢察官偵查起訴。
    理  由
一、程序部分
(一)按被告以外之人於審判外之陳述，雖不符合刑事訴訟法第15
    9條之1至第159條之4之規定，而經當事人於審判程序同意作
    為證據，法院審酌該言詞陳述或書面陳述作成時之情況，認
    為適當者，亦得為證據，而當事人、代理人或辯護人於法院
    調查證據時，知有上開不得為證據之情形，而未於言詞辯論
    終結前聲明異議者，視為有前項之同意，刑事訴訟法第159
    條之5第1項、第2項定有明文。本判決據以認定犯罪之被告
    甲○○以外之人於審判外之言詞及書面陳述，雖屬傳聞證據；
    然檢察官、被告及辯護人於本院審理時均表示對於該等證據
    之證據能力無爭執，亦未於言詞辯論終結前聲明異議，又本
    院審酌該等證據資料製作時之情況，尚無違法不當或證明力
    明顯過低之瑕疵，與本案待證事實復俱有關連性，認以之作
    為本案證據應屬適當，揆諸前開規定，該等證據具有證據能
    力。
(二)其餘本案認定犯罪事實之所有證據資料（含書證、物證等）
    ，均與本案事實具有關聯性，並無事證足認有違背法定程式
    或經偽造、變造等情事，且經本院依法踐行調查程序，檢察
    官、被告及辯護人對於證據能力均未爭執，故均具有證據能
    力。
二、訊據被告固坦承確有於犯罪事實一所載時、地，侵入告訴人
    丙○○之住宅而於其內取走上揭鑰匙3副，及於犯罪事實二所
    載時、地，以該鑰匙進入告訴人丙○○上揭住宅後潑灑汽油而
    引燃火勢之行為，而坦承確有放火燒燬現供人使用住宅未遂
    之犯行，惟矢口否認涉有何侵入住宅竊盜或殺人未遂犯行，
    辯稱：我於犯罪事實一所載時、地取走丙○○的住宅鑰匙，是
    為了要做犯罪事實二所載犯行使用，我沒有想要擁有這些鑰
    匙，沒有不法所有意圖；我於犯罪事實二所載時、地所為放
    火行為，只是想要嚇嚇丙○○，沒有想要威脅他們的生命，且
    我放火之後也有在1、2樓間的樓梯間丟擲金屬鐵塊，希望可
    以吵醒他們讓他們醒來逃生，我沒有殺人之犯意云云（見本
    院卷第35-36、57、61頁）。經查：
(一)被告上揭坦承情節，經核與證人即告訴人丙○○於警詢、偵查
    中、證人即告訴人乙○○於警詢中及證人許芷瑄於警詢中證述
    之情節相符（見警卷第6-11頁、偵查卷第20-21、24頁），
    並有宜蘭縣政府警察局勤務指揮中心受理110報案紀錄單、
    宜蘭縣政府消防局火災原因調查鑑定書（含火災現場勘察紀
    錄及原因研判、火災出動觀察紀錄、談話筆錄、火災證物鑑
    定報告、火災現場平面圖及物品配置示意圖、火災現場照片
    資料等）、監視器錄影畫面擷取照片暨現場照片等在卷可憑
    （見警卷第17-31、37-85頁、偵查卷第19頁），又警方循線
    查獲被告後，在被告之住處扣得被告於犯罪事實一所載時地
    取得之告訴人丙○○住處鑰匙3副、被告於犯罪事實二所載時
    地前往放火所配戴之工地手套1副及被告為犯罪事實二犯行
    所購買之汽油桶及汽油之統一發票各1張，此亦有宜蘭縣政
    府警察局羅東分局扣押筆錄暨扣押物品目錄表1份存卷可查
    （見警卷第12-15頁），亦均可佐證前揭情節屬實，是上情
    首堪認定。
(二)被告雖執前詞辯稱其就犯罪事實一所為侵入告訴人丙○○之住
    宅取走鑰匙3副之行為，欠缺不法所有意圖云云。辯護人亦
    為被告辯稱：扣案鑰匙3副不具經濟價值，對被告亦無情感
    價值，被告沒有想要擁有這些鑰匙，只是為了從事犯罪事實
    二之犯行所使用，欠缺不法所有意圖云云。惟按刑法（加重
    ）竊盜罪之構成，固以行為人主觀上有不法所有之意圖為必
    要，所謂不法所有，係指非法取得他人之物，據為自己或第
    三人所有而言。至行為人是否具備不法所有意圖之判斷，則
    應綜合考量各項事證，探究行為人究竟是否已以所有權人地
    位自居之意思，或在經濟上具有與所有人相同之支配或利用
    地位。查被告於偵查中供稱：我因為不滿意丙○○這10年來甩
    門的聲音，想要報復他，就於109年3月間某日進入丙○○之住
    處竊取該處鑰匙3副，想說之後要報復他比較方便，我當時
    還沒有想好要如何報復，縱火是109年4月才想到的等語（見
    偵查卷第32頁），憑此可見被告於犯罪事實一取得前揭鑰匙
    3副之時，其根本尚無犯罪事實二之犯意，其取得前揭鑰匙
    ，主觀上顯非為了遂行犯罪事實二之目的而為；而考量社會
    一般常情，住宅鑰匙之社會功用，本不在鑰匙本身之價值或
    其本身可以發揮如何之功效或收益，住宅鑰匙之功用本在供
    持有人可以在任意時間隨時進出住宅，而使持有人得以近用
    該住宅之功效。查本件被告於109年3月間某日起取得告訴人
    丙○○上揭鑰匙後，嗣於109年4月4日以之進入告訴人丙○○上
    揭住宅，又被告於犯罪事實二所為犯行後，亦未丟棄上揭鑰
    匙或將鑰匙遺留於告訴人丙○○之住宅，而係經警於109年4月
    11日在被告之住宅扣得該鑰匙後始脫離被告之持有，憑此可
    見被告於此段期間已完全排除鑰匙原所有人之所有、持有、
    使用，並得任意使用該鑰匙隨時進入告訴人丙○○之住宅；又
    被告於取得鑰匙之際，主觀上本預想將持該鑰匙進入告訴人
    丙○○之住宅，此即是該鑰匙之最重要社會功用，亦是一般住
    宅鑰匙所有人使用鑰匙之方式，憑此更可見被告確係以該鑰
    匙所有權人地位自居之意思而取走該鑰匙，其主觀上具有不
    法所有意圖甚明。至其所辯稱係為報復告訴人丙○○云云，僅
    係說明其犯案之動機而已，尚難排除其主觀上已有不法所有
    意圖之認定。綜上所述，被告於犯罪事實一所載時、地侵入
    告訴人丙○○之住處取走告訴人丙○○之住處鑰匙3副，確係基
    於意圖為自己不法之所有而為，其前揭辯詞，僅為其臨訟畏
    罪之託詞，不足採信。
(三)被告雖辯稱其就犯罪事實二所為放火之行為並無殺害告訴人
    之犯意云云。辯護人亦為被告辯稱：被告與告訴人2人為鄰
    居關係，無仇恨或其他財產、感情糾紛，衡情並無殺害告訴
    人2人之動機，應無殺人之犯意云云。惟按行為人有無犯罪
    之故意，乃個人內在之心理狀態，惟有從行為人之外在表徵
    及其行為時之客觀情況，依經驗法則審慎判斷，方能發現真
    實（最高法院88年度台上字第1421號判決意旨參照）。而殺
    人未遂之成立，以有殺害他人生命之故意，著手於殺人之實
    行而未發生死亡之結果為要件；又刑法上之故意，分直接故
    意（確定故意）與間接故意（不確定故意），刑法第13條第
    1項所規定，行為人對於構成犯罪之事實，明知並有意使其
    發生者，為故意，此為直接故意（確定故意），而同條第2
    項所規定，行為人對於構成犯罪之事實，預見其發生，而其
    發生並不違背其本意者，以故意論，此為間接故意（不確定
    故意）；是刑法上殺人罪之主觀構成要件，並非僅指行為人
    必須有致被害人於死之直接意圖，行為人苟已預見其行為足
    以發生被害人死亡之結果，而仍任意為之，亦屬具備殺人故
    意。至殺人犯意之存否，固係隱藏於行為人內部主觀之意思
    ，然仍得盱衡審酌事發當時情況，自行為人之手段、所用器
    具、與被害人是否相識、有無宿怨等情，予以綜合觀察論斷
    。查被告就犯罪事實二所為，係於案發前一日先前往購買汽
    油桶及汽油，於案發當日持鑰匙進入告訴人丙○○、乙○○之住
    處後，先於該處1樓之機車之坐墊、客廳沙發、神明桌、茶
    几、房間內彈簧床及2樓之房間門口腳踏墊、地板等處均潑
    灑汽油後，以打火機在2樓之房間門口腳踏墊、音響二處引
    燃火勢，憑此可見被告於放火行為前不但先於告訴人2人之
    住宅各處潑灑具有高度易燃性液體以為促燃劑，於放火之時
    更選擇告訴人2人實際所在之2樓，且於房間門口點燃汽油，
    又其亦不單僅於一處放火，而係於2樓之房間門口腳踏墊、
    音響二處均點燃火勢，以被告案發時為成年人，具有社會歷
    練及正常智識，顯然知悉在住宅各處潑灑大量汽油並點燃後
    ，將極有可能快速延燒產生大火、濃煙及高溫，尤以住宅內
    人員在半夜熟睡之際往往難以及時察覺，因高溫、濃煙阻礙
    逃生而致死亡之結果之可能性甚高，且被告於偵查及本院審
    理中，亦均明確供稱「（問：你是否知道放火之處為丙○○實
    際居住之處？）知道。（問：你是否知道該處除了丙○○外，
    有無其他人同住？）我知道丙○○之兒子乙○○有時會居住於該
    處。（問：你是否知道潑灑汽油、引燃火勢的行為，如果沒
    有被及時發現，可能導致住在該處之人死亡？）我知道。」
    （見偵查卷第33頁、本院卷第35-36頁），憑此更可見被告
    於本件放火時，主觀上顯已預見其行為將可能導致告訴人丙○○、乙○○死亡之結果，其仍為報復丙○○、表達不滿而為上揭
    放火行為，被告有容任告訴人2人死亡結果、任其發生之心
    態，其主觀上具有殺人之不確定故意乙節，已甚明確。至被
    告雖於本院審理時另辯稱：我放火之後也有在1、2樓間的樓
    梯間丟擲金屬鐵塊，希望可以吵醒他們讓他們醒來逃生云云
    ，惟被告本件放火行為後，係因告訴人乙○○係先遭濃煙嗆醒
    ，後叫醒告訴人丙○○，告訴人2人始撲滅火勢而倖免於難，
    業據證人即告訴人乙○○於警詢中、證人即告訴人丙○○於偵查
    中證述明確（見偵查卷第20-21、24-25頁），是依告訴人2
    人前揭證述，均未述及有聽聞被告所丟擲金屬鐵塊之聲音等
    情，被告所辯是否屬實，實非無疑，又自宜蘭縣政府消防局
    經告訴人2人報案後到場勘察時所拍攝之照片以觀（見警卷
    第67-68頁），亦未見其等住宅1、2樓間的樓梯間有何金屬
    鐵塊，由此更可見被告前揭辯詞應屬無稽，況自本件放火時
    間係常人之睡眠時間之凌晨2時許，而告訴人2人又係各自於
    房間內睡覺，被告縱有於1、2樓間的樓梯間丟擲金屬鐵塊，
    亦難確實吵醒告訴人2人而可避免告訴人死亡之結果發生，
    從而，本件無論被告是否有在告訴人2人住宅之1、2樓間的
    樓梯間丟擲金屬鐵塊，均無解於其主觀上已對告訴人2人之
    死亡結果有所預見及容任，其主觀上確有殺人之不確定故意
    ，應堪認定。
(四)綜上所述，本件事證已臻明確，被告就犯罪事實一所為侵入
    住宅竊盜，及犯罪事實二所為殺人未遂、放火燒燬現供人使
    用住宅未遂之犯行，均堪以認定，應予依法論科。
三、論罪科刑
(一)核被告就犯罪事實一所為，係犯刑法第321條第1項第1款之
    侵入住宅竊盜罪；就犯罪事實二所為，係已著手於殺人及放
    火燒燬現供人使用住宅行為之實行而不遂，應論以刑法第27
    1條第2項、第1項之殺人未遂罪及同法第173條第3項、第1項
    之放火燒燬現供人使用之住宅未遂罪；又按殺人罪係侵害個
    人生命法益之犯罪，其罪數計算係以被害生命之多寡決定其
    犯罪之罪數，此與放火罪之侵害社會法益，應以行為人所侵
    害之社會全體利益為準據認定係成立1個犯罪行為，有所不
    同。是以倘若行為人基於殺人與放火之犯罪決意，著手實施
    1個放火燒燬現供人使用住宅，而殺害數人者，因行為人僅
    實施1個犯罪（放火）行為，縱同時著手殺害數人，其侵害
    數生命法益及1個社會法益，亦應就生命法益（殺人之部分
    ），按被害生命法益之個數及1個社會法益之被害併計其犯
    罪罪數，而依想像競合犯之例從一重處斷（最高法院84年度
    台上字第4542號判決意旨參照）。本案被告基於放火燒燬現
    供人使用之住宅及殺人之犯意，實行1個放火行為而著手殺
    害告訴人丙○○、乙○○及燒燬現供人使用之住宅，則被告係以
    一行為侵害1個社會法益及2個生命法益，同時觸犯1個放火
    燒燬現供人使用之住宅未遂罪、2個殺人未遂罪，為想像競
    合犯，應依刑法第55條規定，從一重之殺人未遂罪處斷；至
    被告就犯罪事實一所為侵入住宅竊盜犯行及犯罪事實二所為
    殺人未遂犯行，犯意各別、行為互殊，應予分論併罰。
(二)查被告前因妨害性自主案件，經臺灣高等法院以102年度侵
    上訴字第159號判決處有期徒刑3年6月，復經最高法院以102
    年度台上字第3681號判決駁回上訴而告確定，經入監執行後
    於105年4月21日假釋出監付保護管束，並於105年11月13日
    保護管束期滿假釋未經撤銷視為執行完畢，此有卷附臺灣高
    等法院被告前案紀錄表可查，是被告於有期徒刑執行完畢後
    ，5年內再故意犯本件有期徒刑以上之2罪，依刑法第47條第
    1項規定，均構成累犯，又本院依司法院釋字第775號解釋所
    闡釋之意旨，斟酌被告之前案紀錄及其他刑法第57條所列事
    項，認被告前揭執行完畢之罪雖與本件犯罪就犯罪型態有所
    差異，然被告於前案有期徒刑3年6月執行完畢後，於5年內
    又因報復告訴人丙○○之動機，經事前預謀而為本件重罪犯行
    ，足見被告對刑罰反應力薄弱，爰就本件2罪均依司法院大
    法官會議釋字第775號解釋意旨，除殺人未遂罪法定本刑為
    死刑、無期徒刑部分，依法不得加重其刑外，其餘均依刑法
    第47條第1項規定，加重其刑。
(三)又查本件被告就犯罪事實一所為侵入住宅竊盜犯行後，告訴
    人丙○○並未發現住處遭竊，告訴人丙○○嗣於住宅遭被告縱火
    後報警偵辦，斯時亦未提及懷疑住處有遭人竊盜等節，是被
    告於109年4月11日接受警方詢問時，就其於犯罪事實一所為
    侵入住宅竊盜之犯行尚未經有偵查犯罪職權之公務員發覺，
    其即主動坦承確有侵入住宅竊盜之犯行而願受裁判等情，有
    卷附警詢筆錄1份可按（見警卷第3頁），核與自首規定相符
    ，爰就被告犯罪事實一所為侵入住宅竊盜犯行部分，依刑法
    第62條前段規定減輕其刑，並與前揭累犯加重部分，依刑法
    第71條第1項之規定，先加而後減之。
(四)被告就犯罪事實二所為，已著手放火燒燬現供人使用之住宅
    及殺人行為之實行，惟因告訴人丙○○、乙○○及時發現、撲滅
    火勢而不遂，被告所為屬未遂犯，對法益之實際侵害程度較
    低，爰依刑法第25條第2項規定，減輕其刑，並與前揭累犯
    加重部分，依刑法第71條第1項之規定，先加而後減之（法
    定刑為死刑、無期徒刑部分未因累犯予以加重，則僅予以減
    輕其刑）。
(五)爰審酌被告僅因對鄰居即告訴人丙○○心有不滿，竟不思以和
    平手段尋求解決，意圖報復而率然為本件侵入住宅竊盜、放
    火燒燬現供人使用之住宅未遂及殺人未遂之犯行，所為已對
    告訴人2人及鄰近住家之生命、身體、財產等安全構成相當
    之危害，並破壞社會公共安全與秩序，應予嚴加非難，並考
    量被告犯後否認部分犯行之態度，及被告之父母已與告訴人
    丙○○達成和解賠償其損害，然告訴人2人仍堅持提起殺人未
    遂告訴之情形，及衡酌被告自述高職畢業之智識程度、小康
    之家庭經濟狀況、無業、未婚等一切情狀，分別量處如主文
    所示之刑並定其應執行之刑。
四、沒收部分
(一)按「犯罪所得，屬於犯罪行為人者，沒收之。」「犯罪所得
    已實際合法發還被害人者，不予宣告沒收或追徵。」刑法第
    38條之1第1項前段、第5項分別定有明文。查本件被告就犯
    罪事實一所為，共竊得告訴人丙○○所有之住宅鑰匙3副，而
    為被告之犯罪所得，惟上開物品經警扣得後，業已發還告訴
    人丙○○領回，此有告訴人丙○○簽名具領之贓物認領保管單1
    紙可查（見警卷第16頁），揆諸前開規定，不予宣告沒收。
(二)按「供犯罪所用、犯罪預備之物或犯罪所生之物，屬於犯罪
    行為人者，得沒收之。」刑法第38條第2項前段定有明文。
    查扣案之工地手套1副，為被告所有、為其就犯罪事實二所
    為放火行為時所用之物，業據被告於本院審理時供陳甚明（
    見本院卷第61頁），爰依前揭規定宣告沒收之。至未扣案被
    告用以點燃火勢之打火機，並非被告所有，係被告於告訴人
    2人住宅內任意取用；未扣案被告用以裝盛汽油之汽油桶，
    雖為被告所有，然經被告於犯罪事實二之犯行後任意棄置於
    告訴人2人住處內，依現有證據無法證明尚存在，且不具有
    刑法上之重要性，爰均不予宣告沒收，附此敘明。
據上論斷，應依刑事訴訟法第299條第1項前段，刑法第321條第1
項第1款、第173條第3項、第1項、第271條第2項、第1項、第25
條第2項、第55條、第47條第1項、第62條前段、第51條第5款、
第38條第2項前段，刑法施行法第1條之1第1項，判決如主文。
本案經檢察官林禹宏提起公訴，檢察官劉憲英到庭執行職務。
中　　華　　民　　國　 110　　年　　1 　　月　　11　　日
                       臺灣宜蘭地方法院刑事第五庭
                           審判長法  官　陳嘉年
                                 法  官  程明慧
                                 法  官  張文愷
以上正本證明與原本無異。
如不服本判決應於收受本判決後20日內向本院提出上訴書狀，並
應敘述具體理由。若未敘述理由者，應於上訴期間屆滿後20日內
向本院補提理由書狀（均須按他造當事人之人數附繕本）。
                                 書記官　陳靜宜
中　　華　　民　　國　 110　　年　　1 　　月　　11　　日
附錄本案論罪科刑條文：
＊中華民國刑法第321條
㈠犯前條第1項、第2項之罪而有下列情形之一者，處6月以上5年
  以下有期徒刑，得併科50萬元以下罰金：
一、侵入住宅或有人居住之建築物、船艦或隱匿其內而犯之。
二、毀越門窗、牆垣或其他安全設備而犯之。
三、攜帶兇器而犯之。
四、結夥三人以上而犯之。
五、乘火災、水災或其他災害之際而犯之。
六、在車站、港埠、航空站或其他供水、陸、空公眾運輸之舟、
    車、航空機內而犯之。
㈡前項之未遂犯罰之。
＊中華民國刑法第173條
㈠放火燒燬現供人使用之住宅或現有人所在之建築物、礦坑、火
  車、電車或其他供水、陸、空公眾運輸之舟、車、航空機者，
  處無期徒刑或7年以上有期徒刑。
㈡失火燒燬前項之物者，處1年以下有期徒刑、拘役或1萬5千元
  以下罰金。
㈢第 1 項之未遂犯罰之。
㈣預備犯第1項之罪者，處1年以下有期徒刑、拘役或9千元以下
  罰金。
＊中華民國刑法第271條（普通殺人罪）
㈠殺人者，處死刑、無期徒刑或10年以上有期徒刑。
㈡前項之未遂犯罰之。
㈢預備犯第1項之罪者，處2年以下有期徒刑。